ACORDAO-COMPLETO-2471907

ACÓRDÃO 859/2021 ATA 12/2021 - PLENÁRIO

VISTA, relatada e discutida esta representação, com pedido de medida cautelar, formulada pela empresa Interfort Segurança de Valores Ltda, com fundamento no art. 113, § 1º da Lei 8.666/1993, em face do pregão eletrônico 055/7073/2019, promovido pela Gerência de Logística da Caixa Econômica Federal em Recife/PE.
ACORDAM os Ministros do Tribunal de Contas da União, reunidos em sessão de Plenário, ante as razões expostas pelo Relator, e com fundamento no art. 237, inciso VII e parágrafo único, do Regimento Interno, e 113, § 1º, da Lei 8.666/1993 em:
9.1. conhecer da representação e considerá-la improcedente;
9.2. recomendar à Gerência de Logística da Caixa Econômica Federal em Recife/PE que procure identificar meios, inclusive com a realização de audiências públicas, para ampliação da concorrência nas próximas contratações de serviços de vigilância e segurança;
9.3. dar ciência deste Acórdão à representante, à Caixa Econômica Federal - Gerência de Filial Logística Recife e à sociedade empresária Emvipol Empresa de Vigilância Potiguar, com a informação de que a íntegra do Relatório e do Voto que o fundamentam pode ser consultada no endereço eletrônico www.tcu.gov.br/acordaos. 
9.4. arquivar os autos.

Representação sobre possíveis irregularidades em pregão eletrônico para contratação de empresa para prestação de serviços de vigilância ostensiva fixa e extraordinária e serviços de segurança privada a pessoas.

Caixa Econômica Federal

3. Representante: Interfort Segurança de Valores Ltda.

13.1. Ministros presentes: Ana Arraes (Presidente), Walton Alencar Rodrigues, Benjamin Zymler, Augusto Nardes, Aroldo Cedraz, Raimundo Carreiro, Bruno Dantas, Vital do Rêgo e Jorge Oliveira (Relator).
13.2. Ministros-Substitutos presentes: Marcos Bemquerer Costa e André Luís de Carvalho.

ACORDAO-COMPLETO-2482110

Acórdão de Relação 1199/2021 - Plenário

Acórdão de Relação

JORGE OLIVEIRA

Adoto como relatório a instrução da Secretaria de Controle Externo de Aquisições Logísticas - Selog abaixo transcrita:
"Instrução de Análise de Oitiva Prévia
	A. Identificação do Processo

	TC Processo 006.575/2021-8
	Conhecer. Medida Cautelar. Manifestação Construção Participativa de Deliberações.

	Unidade Jurisdicionada
	Uasg

	Caixa Econômica Federal - Gerência de Filial Logística Recife (GILOG/RE) 
	Não se aplica

	Objeto

	Contratação de empresa para prestação de serviços de vigilância ostensiva fixa e extraordinária e serviços de segurança privada a pessoas - ASPP, no Estado do Rio Grande do Norte (peça 4, p. 5) 

	Representante
	CNPJ

	Interfort Segurança de Valores Ltda.
	04.008.185/0001-31

	Há pedido de Sustentação Oral?
	Procuração

	Não
	Peça 18

	Modalidade
	Número do Certame
	Critério de Julgamento

	Pregão Eletrônico
	055/7073-2019
	Menor preço global

	Vigência
	Valor Negociado

	24 meses, podendo ser prorrogado por períodos sucessivos, até o limite permitido na Lei 13.303/2016. (peça 4, p. 35) 
	R$ 21.620.303,28 (peça 14) 

	Fase do Certame

	Conforme informado pelo gestor (peça 27, p. 10) , o Relatório de Homologação do Pregão Eletrônico 055/7073-2019 foi submetido, dia 19/2/2021, à Superintendência Nacional de Contratos - SUCOT, autoridade superior competente para homologar os procedimentos adotados na condução do certame, adjudicar o objeto e autorizar a formalização do contrato com a empresa Emvipol Empresa de Vigilância Potiguar.

	B. Histórico

	1.	Trata-se de representação apresentada pela empresa Interfort Segurança de Valores Ltda., em que alega, em suma (peça 1) :
	a) participou do Pregão Eletrônico 055/7073-2019 e, realizada a fase competitiva, arrematou a licitação ao ofertar o menor preço, no valor de R$ 19.749.000,00, sendo que apenas as duas primeiras colocadas apresentaram lance, sendo as demais classificadas com o preço cadastrado;
	b) a licitante Força Alerta Segurança ingressou com o Mandado de Segurança 0811913-95.2020.4.05.8300, com a tese de que o lance vencedor da Interfort Segurança violaria o edital ao não respeitar a diferença de 1% em relação aos demais lances, conforme item 7.1.2.1.1 do edital (peça 4, p. 18) ;
	c) a sentença do Mandado de Segurança 0811913-95.2020.4.05.8300 achou por bem anular o lance da Interfort Segurança (peça 10) , o que redundou na retomada da disputa;
	f) anulado o lance da Interfort Segurança, foi convocada a empresa Força Alerta Segurança, enquanto segunda colocada, a qual, no entanto, findou inabilitada por ausência de qualificação técnica; 
	g) com isso, da perspectiva de contratação segundo os preços de R$ 19.749.000,00 (da Interfort) e R$ 19.750.000,00 (Força Alerta Segurança) , passou a licitação para a possibilidade de contratação por preço quase dois milhões de Reais superior; e
	h) a representante apresentou pleito de reabertura da fase de lances, que foi indeferido pela Caixa, tendo o certame seguido até a declaração como vencedora da empresa Emvipol Empresa de Vigilância, que depois negociou o preço em R$ 21.620.303,28, quase R$ 2.000.000,00 acima do preço da ora representante.
2.	Ao fim, requer, em síntese, que seja concedida medida cautelar para suspender o certame, bem como, no mérito, seja a representação considerada procedente e seja determinado o retorno à fase de lances.
3.	Em instrução inicial, esta Unidade Técnica, consignou (peça 19, p. 5) :`
15.	O prosseguimento do certame, adotado pela Caixa após decisão judicial, conforme a classificação das empresas participantes, sem reabertura da fase de lances, como requerido pelo representante, mostra-se medida adequada frente às regras definidas no edital. Assim, não assiste razão ao representante quanto a esse ponto.
16.	Todavia, as informações trazidas aos autos pelo representante quanto a apenas duas empresas terem apresentado lances na disputa, sendo que as outras três empresas participantes mantiveram apenas suas propostas iniciais, indicam a possibilidade de reduzida competitividade no certame. Importante salientar que mesmo as duas empresas que apresentaram lances, ofertaram apenas um lance cada uma delas (peça 9) . Ademais, verificou-se a possibilidade real de contratação do serviço por preço cerca de 10% a menor do que está prestes a contratar.  
17.	Conforme decisão deste Tribunal, há a possibilidade de revogar ou anular o certame em caso de não atendimento ao princípio da competitividade. Cita-se o Acórdão 1955/2014-TCU-Plenário (Ministro Relator: Marcos Bemquerer) : 
É recomendável que o pregoeiro, diante de indícios de anormalidade na disputa, como ausência de lances para muitos itens de bens e serviços ou de comportamentos das licitantes que indiquem simulação de disputa, suspenda o pregão e encaminhe a questão para avalição da autoridade superior, para que se examine a possibilidade de revogar ou anular o certame e/ou de instaurar processo administrativo para apurar a conduta das licitantes, em deferência ao princípio da competitividade.
4.	Considerando que não havia informações nos autos suficientes à avaliação quanto à possível ocorrência de reduzida competitividade e possível antieconomicidade, bem como quanto à existência de possível cobertura contratual, com vigência razoável, para os serviços objeto do certame, foi proposta a realização de oitiva prévia e diligência à Caixa.
5.	Promovida a oitiva prévia e diligência quanto às alegações do representante e demais questões levantadas por esta Unidade Técnica (peças 19 e 20) , passa-se a analisar as respostas apresentadas, tópico a tópico, conforme transcrição/contextualização a seguir. 

	C. Histórico de Comunicações

	Despacho do Relator ou da Secretária (Delegação de Competência) 
	Peça 20
	4/3/2021

	Ofícios Encaminhados pelo TCU

	À entidade
	Ofício 8566/2021-TCU/Seproc, de 5/3/2021 (peça 21) e Ofício 8567/2021-TCU/Seproc, de 5/3/2021 (peça 22) 

	D. Documentos Apresentados em Resposta à Oitiva

	Pela Unidade Jurisdicionada

	Resposta de Comunicação (peça 27) 

	E. Medida Cautelar - Avaliação dos Pressupostos

	Perigo da Demora

	Há decisão judicial ou administrativa, sem especificação de prazo, para suspender o andamento do processo licitatório ou a contratação?
	Não

	No caso de contratações não decorrentes de Registro de Preços:
	O contrato decorrente do certame já foi assinado?
	Não

	Análise:

	11.	Está configurado o pressuposto do perigo da demora, uma vez que, conforme informado pela Caixa (peça 27, p. 10) , o Relatório de Homologação do Pregão Eletrônico 055/7073-2019 foi submetido, dia 19/2/2021, à Superintendência Nacional de Contratos - SUCOT, autoridade superior competente para homologar os procedimentos adotados na condução do certame, adjudicar o objeto e autorizar a formalização do contrato com a empresa Emvipol Empresa de Vigilância Potiguar.
12.	Informa também que o referido relatório está na fase de análise pela autoridade superior competente.

	Perigo da Demora Reverso

	O serviço/bem é essencial ao funcionamento das atividades da Unidade Jurisdicionada
	Sim

	A Unidade Jurisdicionada entidade está coberta contratualmente pelo serviço com razoável vigência (há a possibilidade de voltar a fase ou refazer o certame, a depender da consequência da concessão de cautelar no caso concreto) ou admite prorrogação excepcional?
	Não

	Caso haja a possibilidade de manutenção do contrato com a atual prestadora dos serviços, as condições dessa contratação seriam melhores (menor preço e atendimento satisfatório) que o que se está em vias de contratar?
	Não

	Análise:

	13.	Quanto ao o pressuposto do perigo da demora reverso, a Caixa informa (peça 27, p. 8) :
3.3.1 Os serviços de vigilância ostensiva são de natureza contínua imprescindíveis e exigência legal, conforme Lei n.º 7.102, de 20 de junho de 1983, sendo item obrigatório a toda instituição financeira possuir sistema de segurança composto, dentre outros itens, de vigilantes. 
3.3.1.1 As Instituições financeiras não podem operar sem a presença de vigilante, sendo item obrigatório para o funcionamento das Unidades Bancárias, assim, resta claro a essencialidade dos serviços de vigilância ostensiva, haja vista, que sem a presença de vigilantes legalmente habilitados a CAIXA não terá autorização para funcionamento, conforme exigência definida na Lei nº 7.102/1983, regulamentada pela Portaria nº 3233/2012 -DPF, devendo-se considerar ainda o momento atual vivenciado pela Pandemia da COVID-19, com possibilidade de retorno do pagamento do auxílio emergencial a ser realizado pela CAIXA..
3.3.2 Atualmente encontra-se em vigor o Contrato nº 16633/2020, resultante da dispensa de licitação devidamente enquadrada pelo JURIR/NA por meio da Nota Jurídica NJ JURIRNA nº 02998/2020, com valor global de R$ 4.572.438,54, pactuado com a própria Representante, com vigência de 180 dias a contar de 01/01/2021, extinguindo-se em 30/06/2021, sem possibilidade de prorrogação.
 3.3.2.1 Registramos que os valores unitários dos postos/serviços do Contrato nº 3568/2014 anterior, cuja vigência expirou em 31/12/2020, já com prorrogação excepcional, eram superiores aos valores unitários dos serviços obtidos ne PGE 055/7073-2019 com a empresa EMVIPOL
 (destaques não originais) 
14.	Embora o serviço que se pretende contratar seja essencial às atividades da Caixa, observa-se que o contrato atualmente vigente, 16633/2020, com vigência de 180 dias, tendo iniciado em 1/1/2021 e com encerramento previsto para 30/6/2021, tem valor global de R$ 4.572.438,54.
15.	No caso de adoção de medida cautelar que suspenda o certame, com possível determinação para que a Caixa revogue o pregão e, caso tenha interesse na contratação, republique o edital, a contratação vigente, que perfaz uma média mensal de R$ 762.073,09 (R$ 4.572.438,54/6 meses) , seria mais vantajosa que o valor que está em vias de se contratar, no valor de R$ 21.620.303,28, que perfaz um valor total mensal de R$ 900.845,97 (R$ 21.620.303,28/24 meses) .
16.	Além disso, no caso de republicação do certame, ainda restariam cerca de três meses do contrato atualmente vigente, com possibilidade de prorrogação emergencial, caso o prazo de vigência restante não seja suficiente para a conclusão do novo certame.
17.	Nesse sentido, entende-se não configurado o perigo da demora reverso.

	Plausibilidade Jurídica

	A Unidade Jurisdicionada está sujeita aos normativos supostamente infringidos?
	Sim

	Há plausibilidade nas alegações do representante ou nas verificações realizadas pela Unidade Técnica?
	Sim

	Há indício de sobrepreço ou superfaturamento?
	Não

	Há grave risco de lesão ao erário, inexecução ou execução insatisfatória do objeto?
	Não

	Análise quanto à plausibilidade jurídica e quanto à necessidade de adoção de medida cautelar:

	Instrução à peça 19, Item 20.2, "a": apenas duas empresas terem apresentado lances na disputa, sendo que cada empresa apresentou apenas um único lance, e as outras três empresas participantes mantiveram suas propostas iniciais sem oferecimento de lances, indicando a possibilidade de reduzida competitividade no certame, o que pode ter afrontado o trecho final do art. 31 da Lei 13.303/2016, que trata da obtenção de competitividade no certame licitatório;
Fundamento legal ou jurisprudencial: trecho final do art. 31 da Lei 13.303/2016, que trata da obtenção de competitividade no certame licitatório.
Contextualização:
18.	Frente às informações trazidas aos autos pelo representante quanto a apenas duas empresas terem apresentado lances na disputa, sendo que as outras três empresas participantes mantiveram apenas suas propostas iniciais, esta Unidade Técnica observou a possibilidade de reduzida competitividade no certame. 
19.	Observou-se também que as duas empresas que apresentaram lances ofertaram apenas um lance cada uma delas (peça 9) .
Manifestação da Unidade Jurisdicionada sobre os indícios de irregularidades (peça 27, p. 2) :
	a) não teria havido restrição à competitividade no certame:
3.1.1 Para demonstrar que não houve restrição da competitividade do certame, trazemos a conhecimento dados do PGE 046/7073-2014, com o mesmo objeto do pregão em tela, onde houve credenciamento de 05 (cinco) empresas para a participação no pregão, envio de propostas de 03 (três) empresas e apenas 02 (dois) lances registrados durante a etapa competitiva. No PGE 055/7073-2019, houve credenciamento de 09 (nove) empresas, envio de propostas de 06 (seis) empresas e registro de apenas 02 (dois) lances. 
3.1.2 Observa-se, portanto, que não houve redução do número de participantes desde 2014, pelo contrário, houve um acréscimo de 100% de empresas que enviaram propostas comerciais e que a quantidade de empresas credenciadas para participar de pregões com esse objeto, nesta região, gira em torno de 09 (nove) . Dessa forma, percebemos que esse comportamento é regional e que perdura por alguns anos, não configurando falta de competitividade do certame.
Instrução à peça 19, Item 20.2, "b": possibilidade de contratação do objeto por preço menor (cerca de 10% a menos) , considerando a proposta da licitante Interfort Segurança de Valores Ltda.
Fundamento legal ou jurisprudencial: trecho final do art. 31 da Lei 13.303/2016, que trata da obtenção de competitividade no certame licitatório
Contextualização:
20.	Verificou-se a possibilidade real de contratação do serviço por preço cerca de 10% a menor do que está prestes a contratar.  
Manifestação da Unidade Jurisdicionada sobre os indícios de irregularidades (peça 27, p. 2) :
	a) os preços finais obtidos, após negociação com a empresa terceira classificada, são preços de mercado, ainda que acima dos ofertados pela representante em 8,66% (peça 27, p. 2) :
3.2.2 Para obtenção do preço global estimado para a licitação no valor de R$ 21.624.222,05, a Unidade Gestora Operacional demandante - GISEG/RE (Gerência de Filial Segurança Recife) - informou que, para determinar os valores unitários dos postos de trabalho objeto da licitação, elaborou planilhas de composição de custos utilizando os valores dos salários registrados na Convenção Coletiva de Trabalho 2019 (nº de registro no MTE: RN000040/2019) e declarou, bem como demonstrou, que os preços estimados para os postos estavam de acordo com os praticados no mercado. Oportuno registrar que, na época do protocolo das propostas comerciais, agendada para até o dia 23/03/2020, a Convenção Coletiva de Trabalho do ano de 2020 ainda não havia sido homologada no Ministério do Trabalho e Emprego - MTE, portanto, as 06 (seis) empresas que ofertaram propostas deveriam utilizar, na formação dos seus preços, a CCT vigente naquela data, o que resultou nas ofertas constantes do quadro resumo abaixo. Nesse cenário, observa-se que os preços estimados referenciais estavam bem próximos aos praticados no mercado e sem muita margem para reduções:
Valor global estimado pela CAIXA: R$ 21.624.222,05. 
	Empresas
	Preço Global (R$) 

	DMB SEGURANÇA PRIVADA EIRELI
	21.620.328,00

	EMVIPOL EMPRESA DE VIGILÂNCIA POTIGUAR
	21.624.058,80

	FORÇA ALERTA SEGURANÇA E VIGILÂNCIA PATRIMONIAL LTDA
	21.624.222,05

	INTERFORT SEGURANÇA DE VALORES LTDA
	22.295.221,20

	PROTEG SEGURANÇA PATRIMONIAL LTDA
	24.867.856,38

	SEGURPRO VIGILÂNCIA PATRIMONIAL S.A.
	27.143.418,76

	b) após descrição da metodologia utilizada para o cálculo do valor estimado da contratação (peça 27, p. 3 a 7) , informa:
3.2.2.7 Constata-se dos subsídios apresentados que o valor estimado da contratação, comparado à média dos preços coletados e aos valores do atual contrato CAIXA, foi devidamente formado pela Unidade Gestora Operacional demandante, conforme os parâmetros de mercado obtidos, não procedendo, portanto, argumento de que tenha havido prejuízo ao erário público. Ademais, os procedimentos da licitação obedeceram aos princípios da Administração Pública, no tocante às contratações, dos quais destacamos a economicidade, legalidade e isonomia entre os participantes.
	c) adicionalmente, informa que:
3.2.3 No que concerne à matéria objeto da representação, é necessário mencionar que a Representante protocolou impugnação questionando a exequibilidade dos preços estimados, por considerá-los não condizentes com a realidade do mercado. 
3.2.3.1 A impugnação não foi provida uma vez que o gestor operacional ratificou a correspondência dos preços estimados com os praticados no mercado, mantendo-se as condições pactuadas quando da publicação do edital. 
3.2.4 Questionamo-nos como pode a Representante: apontar para possível inexequibilidade dos preços estimados da licitação; apresentar proposta com valor global de R$ 22.295.221,20, num percentual de 3,10% acima do valor global estimado pela CAIXA (R$ 21.624.222,05) ; ofertar lance na ordem de R$ 19.749.000,00, resultando um desconto de 8,67% do valor global estimado pela CAIXA e de 11,42% sobre seu próprio preço proposto; e afirmar que a contratação com a empresa 3ª classificada, EMVIPOL, no valor global negociado em R$ 21.620.303,28, para o período de 24 meses, causaria prejuízo milionário ao erário se o valor final obtido está R$ 3.918,77 abaixo do valor global estimado pela CAIXA e dentro dos parâmetros de mercado?
Análise:
21.	Será realizada análise conjunta dos itens "a" e "b" da oitiva prévia, uma vez que relacionados.
22.	Como informa a Caixa, no certame anterior, para o objeto que se pretende contratar, PGE 46/7073-2014, houve quantidade de interessados menor em relação ao ora analisado, com o credenciamento de cinco empresas, envio de três propostas e dois lances na disputa de preços. Sendo que, no certame em análise, foram nove empresas credenciadas, com a apresentação de seis propostas e dois lances na disputa de preços. Assim, teria havido um acréscimo de 100% de empresas que enviaram propostas comerciais no presente certame. 
23.	Informa ainda que há cerca de nove empresas, na região em que os serviços serão prestados, credenciadas para participar de pregões com o objeto a ser contratado. Atribui o quantitativo de propostas a comportamento que seria regional e que perdura por alguns anos, o que não configuraria falta de competitividade do certame.
24.	Além disso, informa que o preço final da empresa vencedora (Emvipol Empresa de Vigilância Potiguar, R$ 21.624.058,80) ficou abaixo do valor estimado pela Caixa para a contratação (R$ 21.624.222,05) .
25.	Frente às informações apresentadas pela Caixa, embora desejável a disputa por lances entre os interessados na contratação a fim de se obter proposta mais vantajosa ao ente licitante, não se vislumbram impropriedades na continuidade do certame com as propostas inicialmente apresentadas. Considerando, ainda, que o valor proposto pela empresa vencedora se apresenta abaixo do valor estimado pela Caixa para a contratação.
26.	Em que pese a afirmação da Caixa quanto a possível comportamento regional relativo ao quantitativo de propostas apresentadas no certame, é importante, a fim de obter ampliação da competitividade dos certames, que a Caixa realize, na fase de planejamento das próximas contratações, audiência pública com empresas do mercado quanto a possíveis regras da contratação que possam estar limitando o quantitativo de interessados, bem como as disputas na fase de lances dos certames. Ademais, pode também analisar se está havendo possível formação de cartel entre os interessados na prestação de serviços, em especial na sua modalidade de apresentação de propostas "pro forma".
27.	No TC Processo 005.343/2018-6, por meio do Acórdão 3145/2019-TCU-Plenário (Relator: Ministro Raimundo Carreiro) , o TCU encaminhou a questão da possível formação de cartel entre empresas de vigilância para o CADE (Conselho Administrativo de Defesa Econômica) . Dessa forma, visto que essa questão de possível formação de cartel já está sendo tratada no referido Conselho, considera-se prescindível propor qualquer medida a esse respeito nos presentes autos.
28.	Observa-se no certame, como informa o representante, o oferecimento de lance equivocado, em desacordo com regras do edital. Todavia, tal falha poderia ter sido saneada caso o sistema utilizado pela Caixa para o processamento do certame tivesse bloqueios ou alertas para esse tipo de situação.
29.	Além disso, tendo em vista essa ausência de mecanismos de controle implementados no sistema, caberia ao pregoeiro, frente ao equívoco ocorrido, ter excluído o lance indevido, permitindo inclusive que a mesma empresa ofertasse outro lance que atendesse ao requisito.
30.	A ausência do referido bloqueio ou alerta no sistema de processamento do certame pode ter alijado a possibilidade de se obter uma melhor proposta que poderia ser quase R$ 1,9 milhões inferior à proposta que findou vencedora do certame, no valor de R$ 21.620.303,28. 
31.	O referido lance foi da empresa que está prestando os serviços em caráter emergencial. Além disso, o lance da segunda colocada, que findou inabilitada, foi inferior ao lance vencedor. Isso indica que há possibilidade de que o valor da contratação possa ser menor que o que está em vias de se contratar.
32.	Nesse sentido, o pressuposto da plausibilidade jurídica das alegações do representante resta caracterizado. O que, considerando ainda a existência do perigo da demora (tratado no item 11 desta instrução) e a não caracterização do perigo da demora reverso (tratado no item 13 desta instrução) , propõe-se a adoção de medida cautelar para suspensão do certame.
33.	Além disso, propõe-se a oitiva da Caixa para que apresente justificativas para a aceitabilidade no sistema de processamento do certame de lance com intervalo mínimo de diferença entre os lances inferior a 1%, intervalo mínimo estabelecido pelo item 7.1.2.1.1 do edital, uma vez que poderia haver bloqueios ou alertas no sistema para evitar equívocos nos lances ofertados, bem como poderia haver exclusão do lance indevido pelo pregoeiro. As referidas impropriedades podem ter influenciado na não obtenção da proposta mais vantajosa para a Caixa, em dissonância com o previsto no art. 31 da Lei 13.303.
34.	Com as falhas identificadas, vislumbra-se a possibilidade que este Tribunal determine a revogação do certame, bem como, caso haja interesse da Caixa na contratação, a republicação do edital. Além disso, poder-se-á recomendar que a Caixa realize ajustes no sistema de processamento do certame para evitar a ocorrência de falhas semelhantes.
35.	Assim, considerando o disposto no art. 14 da Resolução - TCU 315/2020, na Portaria - Segecex 9/2020 e no Memorando-Circular 8/2020-Segecex, os gestores deverão ser ouvidos para apresentarem comentários acerca de possíveis determinações/recomendações que poderão ser expedidas pelo TCU, bem como as possíveis alternativas que ele poderá adotar para corrigir os indícios de irregularidades. 

	F. Impacto dos Encaminhamentos Propostos

	Haverá impacto relevante na Unidade Jurisdicionada e/ou na sociedade, decorrente dos encaminhamentos propostos?
	Não

	Análise:
36.	Em que pese a proposta de adoção de medida cautelar, há contrato vigente para os serviços essenciais, com possibilidade de prorrogação. Além disso, os valores desse contrato perfaz um valor mensal médio inferior ao que está em vias de se contratar. 
37.	A contratação vigente, que perfaz uma média mensal de R$ 762.073,09 (R$ 4.572.438,54/6 meses) , seria mais vantajosa que o valor que está em vias de se contratar, no valor de R$ 21.620.303,28, que perfaz um valor total mensal de R$ 900.845,97 (R$ 21.620.303,28/24 meses) .

	G. Pedido de Ingresso aos Autos, de Informações/Vistas/Cópias, e de Sustentação Oral

	Há pedido de ingresso aos autos?
	Não

	Há pedido de informações/vistas/cópia do processo?
	Não

	Há pedido de sustentação oral?
	Não

	H. Processos Conexos e Apensos

	Há processos conexos noticiando possíveis irregularidades na contratação ora em análise?
	Não

	I. Proposta de Encaminhamento

	38.	Em virtude do exposto, propõe-se:
38.1.	conhecer da representação, satisfeitos os requisitos de admissibilidade constantes no art. 87, § 2º da Lei 13.303/2016, c/c os arts. 235 e 237, VII, do Regimento Interno deste Tribunal, e no art. 103, § 1º, da Resolução - TCU 259/2014;
38.2.	adotar medida cautelar, com fulcro no art. 276 do Regimento Interno/TCU, tendo em vista a existência dos elementos necessários para sua adoção, a fim de que a Caixa Econômica Federal - Gerência de Filial Logística Recife (GILOG/RE) suspenda o andamento do Pregão Eletrônico 055/7073-2019 até que o Tribunal delibere sobre o mérito da matéria ora em apreço e, caso algum contrato já tenha sido firmado, abstenha-se de praticar qualquer ato com vistas à sua execução até a deliberação definitiva desta Corte;
38.3.	realizar a oitiva da Caixa Econômica Federal - Gerência de Filial Logística Recife (GILOG/RE) , com amparo no art. 276, § 3º, c/c art. 250, V, todos do Regimento Interno/TCU, para que, no prazo de quinze dias, se pronuncie em relação aos pressupostos da cautelar deferida, e também quanto aos seguintes pontos relativos ao Pregão Eletrônico 055/7073-2019:
	a) apresente justificativas para a aceitabilidade no sistema de processamento do certame de lance com intervalo mínimo de diferença entre os lances inferior a 1%, intervalo estabelecido pelo item 7.1.2.1.1 do edital, uma vez que poderia haver bloqueios ou alertas automáticos no sistema para evitar equívocos nos lances ofertados, bem como poderia haver exclusão do lance indevido pelo pregoeiro, o que  pode ter influenciado na não obtenção da proposta mais vantajosa para a Caixa, em dissonância com o previsto no art. 31 da Lei 13.303/2016;
	b) demais informações que julgar necessárias; e
	c) designação formal de interlocutor que conheça da matéria para dirimir eventuais dúvidas, informando nome, função/cargo, e-mail e telefone de contato.
38.4.	considerando a possibilidade de construção participativa das deliberações deste Tribunal, nos termos do art. 14 da Resolução-TCU 315/2020, bem como o previsto nas Normas de Auditoria (NAT) aprovadas pela Portaria-TCU 280/2010, referente aos comentários dos gestores (no que se aplica a representações e denúncias) :
	a) solicitar à Caixa Econômica Federal - Gerência de Filial Logística Recife (GILOG/RE) , caso queira, no prazo de quinze dias:
	a.1) a apresentação de possíveis ações corretivas que poderão ser tomadas pela Caixa Econômica Federal - Gerência de Filial Logística Recife (GILOG/RE) para prevenir ou corrigir os indícios de irregularidades detectados ou remover seus efeitos; e
	a.2) na hipótese de serem consideradas insuficientes, pelo TCU, as alternativas apresentadas pela unidade jurisdicionada, a manifestação quanto aos possíveis impactos de: i) revogar o Pregão Eletrônico 055/7073-2019; ii) determinar, caso a Caixa tenha interesse na contratação do objeto em tela, a imediata republicação do edital; e/ou iii) recomendar que a Caixa altere seu sistema de licitações para bloquear automaticamente lances dados pelos licitantes que não estejam superiores ao intervalo mínimo estipulado em edital;
	b) alertar a Caixa Econômica Federal - Gerência de Filial Logística Recife (GILOG/RE) , com relação à construção participativa de deliberações, de que:
b.1) a sua manifestação quanto às alternativas para corrigir os indícios de irregularidades verificados e quanto aos impactos das possíveis medidas a serem adotadas pelo TCU será avaliada na proposição de mérito, mas não vincula as decisões desta Corte de Contas, notadamente quando os riscos decorrentes de sua adoção e/ou da manutenção de situação irregular não se coadunarem com o interesse público que se pretende tutelar;
b.2) a ausência de manifestação no prazo estipulado não impedirá o andamento processual, podendo o TCU vir a prolatar decisão de mérito, caso haja elementos suficientes que caracterizem afronta às normas legais e/ou possibilidade de ocorrência de prejuízos à Administração; e
b.3) a ausência de manifestação não será considerada motivo de sanção;
38.5	realizar, nos termos do art. 276, § 3º, c/c art. 250, V, todos do Regimento Interno/TCU, a oitiva da sociedade empresária Emvipol Empresa de Vigilância Potiguar (CNPJ 35.290.931/0001-56) , para, no prazo de quinze dias, manifestar-se, caso queira, sobre os fatos constantes no subitem 37.3 retro, assim como sobre os pressupostos da cautelar adotada;
38.6.	encaminhar cópia da presente instrução à Caixa Econômica Federal - Gerência de Filial Logística Recife (GILOG/RE) e à sociedade empresária Emvipol Empresa de Vigilância Potiguar (CNPJ 35.290.931/0001-56) ; e
38.7.	comunicar ao representante a decisão que vier a ser prolatada."

	É o relatório.

Abraão Luiz Filgueira Lopes (9463/OAB-RN) e outros, representando Interfort Segurança de Valores Ltda.

Não atuou

REPRESENTAÇÃO COM PEDIDO DE MEDIDA CAUTELAR. SUPOSTAS IRREGULARIDADES EM CONTRATAÇÃO DE PRESTAÇÃO DE SERVIÇOS DE VIGILÂNCIA OSTENSIVA FIXA E EXTRAORDINÁRIA E SERVIÇOS DE SEGURANÇA PRIVADA. OITIVA PRÉVIA E DILIGÊNCIAS. IMPROCEDÊNCIA DA REPRESENTAÇÃO. RECOMENDAÇÃO. CIÊNCIA. ARQUIVAMENTO.

REPRESENTAÇÃO (REPR)

Secretaria de Controle Externo de Aquisições Logísticas (Selog)

Trata-se de representação, com pedido de concessão de medida cautelar, formulada pela empresa Interfort Segurança de Valores Ltda, com fundamento no art. 113, § 1º da Lei 8.666/1993, em face do pregão eletrônico 055/7073/2019, promovido pela Gerência de Logística da Caixa Econômica Federal em Recife/PE.
2.	A licitação tem por objeto a contratação de empresa para prestação de serviços de vigilância ostensiva fixa e extraordinária e serviços de segurança privada a pessoas no Estado do Rio Grande do Norte.
3.	Alega a representante que, com a anulação judicial do seu lance vencedor da concorrência, por inobservância das regras editalícias, e com a  inabilitação da 2ª colocada no certame, Força Alerta Segurança e Vigilância Patrimonial Ltda., em face da ausência de qualificação técnica, a CEF está em vias de firmar contrato com a Emvipol Empresa de Vigilância, por um valor superior em quase R$ 2.000.000, 00 ao por ela ofertado, fato que produziria dano aos cofres da empresa pública.
4.	Pleiteia, com efeito, a concessão de medida cautelar de modo suspender a assinatura e a execução da avença e, ao fim, no mérito, que a Caixa retorne o pregão à fase de lances, facultando aos licitantes a apresentação de novas propostas.
5.	Na instrução inicial a Selog identificou, a partir das informações constantes da representação, além da suposta antieconomicidade apontada, a necessidade de verificar a ocorrência de reduzida competitividade não suscitada pela interessada, tendo em vista a participação no pregão eletrônico de apenas seis empresas.
6.	Promoveram-se, então, a oitiva prévia da CEF e diligências para obtenção de esclarecimentos adicionais.
7.	Devidamente instruído o processo, a Selog concluiu pela plausibilidade jurídica das alegações da empresa representante e pela existência de perigo na demora. Propôs, então, a expedição de cautelar e a oitiva da CEF.
8.	Lamento, todavia, discordar parcialmente da unidade técnica, entendendo que o processo já está em condições de ser examinado no mérito.
9.	A suposta antieconomicidade com potencial de produzir um prejuízo à CEF foi apurada a partir da comparação da proposta a ser contratada da Emvipol, no valor de R$ 21.620.303,28, com os lances oferecidos pela Interfort, de R$ 19.749.000,00, e pela Força Alerta, de R$ 19.750.000,00.
10.	No entanto, julgo ser tecnicamente inadequado comparar uma oferta válida e aderente às regras do edital da concorrência com uma proposta que infringiu os termos da licitação em análise (Interfort) ou com uma proposta oferecida por uma empresa desprovida de qualificação técnica para realizar o objeto a ser contratado (Força Alerta) .
11.	O lance da Interfort, de apenas R$ 1.000,00 inferior ao menor lance até então ofertado, descumpriu o seguinte item do edital:
"7.1.2.1.1 O intervalo mínimo de diferença entre os lances será de 1,00% (hum por cento) , que incidirá tanto em relação aos lances intermediários quanto em relação ao lance que cobrir a melhor oferta."
12.	Não obstante, a Interfort foi declarada vencedora do pregão pela CEF. Posteriormente, a 9ª Vara da Justiça Federal de Pernambuco concedeu a segurança pleiteada pela empresa Força Alerta para anular o ato de classificação em primeiro lugar da empresa Interfort, por inobservância do edital de licitação.
13.	Como se vê, a Interfort intentou vencer a disputa oferecendo um lance de R$ 19.749.000,00, quando o mínimo aceitável segundo as regras do pregão em exame seria de R$ 19.552.500,00 (19.750.000,00 x 0,99) .
14.	Interessante registrar, ainda, que essa mesma empresa, anteriormente, impugnara o edital, alegando que os preços estimados pela CEF eram inexequíveis, mas durante a licitação veio a ofertar um valor 8,67% inferior ao valor orçado pela contratante. Não bastasse isso, agora aponta um suposto dano à Caixa pela possibilidade de contratar a Emvipol, por um preço inferior ao inicialmente estimado, que já era, segundo a representante, inexequível.	
15.	O fato é que houve concorrência e que o lance vencedor ficou abaixo do orçamento estimado pela CEF, que foi elaborado a partir de valores praticados pela empresa Força Alerta em contrato com o Banco do Nordeste, de preços extraídos de outros contratos da Caixa e, notadamente, da avença anteriormente vigente firmada com a Interfort que atendia à estatal no Estado do Rio Grande do Norte, entre outros, conforme planilhas constantes das páginas 6 e 7 da peça 27.
16.	A Caixa demonstra, ademais, que os preços unitários da licitação em andamento são inferiores aos do contrato que expirou em 31/12/2020 (p.9 da peça 27) .
17.	A propósito, entendo precipitada a afirmação da instrução retrotranscrita (§ 15) que a contratação atual, decorrente de dispensa de licitação, por um prazo de seis meses, com a Interfort, seria mais vantajosa do que a avença que se está por firmar, comparando-se exclusivamente o valor total contratado por mês para a prestação de serviços, sem que se faça uma avaliação dos objetos pactuados. Em tempo, vale dizer que o contrato em andamento já teve o seu valor acrescido por meio do 1º termo aditivo ao contrato 16633/2020, publicado no DOU - Seção 3, do dia 18/01/2021.
18.	No que tange à baixa competitividade do certame, a CEF informou que 9 empresas foram credenciadas, sendo que 6 apresentaram propostas e que 2 ofertaram lances adicionais. E que o atual procedimento de contratação atraiu mais interessados que o realizado em 2014, ao qual acorreram apenas 3 empresas.
19.	Pela dimensão do valor a ser contratado, era de se esperar que houvesse mais interessados. No entanto, competição houve. E não se identificou no edital qualquer cláusula que pudesse restringir a participação de mais empresas e muito menos de ter ocorrido o direcionamento da contratação à vencedora do certame. Tampouco se pode garantir que a repetição do pregão viabilizará a participação de mais sociedades empresariais e que será obtida uma proposta mais vantajosa para o ente público.
20.	Ademais, quanto a isso, a Selog reconheceu que "embora desejável a disputa por lances entre os interessados na contratação a fim de se obter proposta mais vantajosa ao ente licitante, não se vislumbram impropriedades na continuidade do certame com as propostas inicialmente apresentadas. Considerando, ainda, que o valor proposto pela empresa vencedora se apresenta abaixo do valor estimado pela Caixa para a contratação".
21.	Certo é que pairam fundadas suspeitas de cartelização na prestação de serviços de vigilância e transporte de valores, que tendem a reduzir a competição nesse segmento econômico. Em relação a isso, ressalto que o TCU, por iniciativa do Ministro Raimundo Carreiro, já encaminhou ao Conselho Administrativo de Defesa Econômica (CADE) subsídios para avaliação do tema (Acórdão 3145/2019-TCU-Plenário) .
22.	Isso não impede, todavia, ou melhor, recomenda que a Caixa Econômica Federal procure identificar meios, inclusive com a realização de audiências públicas, para ampliação da concorrência nas próximas contratações.
	Ante o exposto, entendo que a presente representação está em condições ser conhecida e, desde logo, julgada improcedente, nos termos do Acórdão que ora proponho.
TCU, Sala das Sessões Ministro Luciano Brandão Alves de Souza, em 14 de abril de 2021.
JORGE OLIVEIRA 
Relator